【裁判字號】    89,交上更(一),314
【裁判日期】    891128
【裁判案由】    過失致死
【裁判全文】
臺灣高等法院臺中分院刑事判決              八十九年度交上更(一)字第三一四號
    上  訴  人  臺灣台中地方法院檢察署檢察官
    被      告  丙○○
    選任辯護人  劉家驥
右上訴人因被告過失致人於死案件，不服臺灣台中地方法院中華民國八十七年四月二
日第一審判決（民國八十七年度交訴字第二六號，起訴案號：臺灣台中地方法院檢察
署民國八十六年度偵字第一三四四○號），提起上訴，經判決後由最高法院發回更審
，本院判決如左：
      主  文
上訴駁回。
      理  由
一、公訴意旨略以：被告丙○○係裕三工程股份有限公司（下稱裕三公司）負責人，
    該公司承包台中市第十一期四張市地重劃工程，於台中市北屯區永和巷三七之
    六號旁之完工道路擺放水泥路障，防止他人進入工程中道路，對於此水泥路障，
    本應設置警告標誌及夜間警示燈，以防造成他人行車之危險，而竟疏於注意，並
    未設置警告標誌及警示燈，以致於民國八十五年十月三十日下午五時四十分許，
    盧昱宏駕駛車牌號碼ＪＧＧ－三二三號機車，行經上開路段，因車速過快，亦疏
    未注意道路上之水泥路障，而撞及水泥路障，受顱內出血之傷害，經送醫急救延
    至八十五年十一月五日下午五時二十分許死亡，因認被告涉犯刑法第二百七十六
    條第二項業務過失致人於死罪嫌云云。
二、按犯罪事實應依證據認定之，無證據不得推定其犯罪事實；不能證明被告犯罪者
    ，應諭知無罪之判決，刑事訴訟法第一百五十四條、第三百零一條第一項分別定
    有明文。又消極的犯罪，必以行為人在法律上具有積極的作為義務為前提，此種
    作為義務，雖不限於明文規定，要必就法律之精神觀察，有此作為義務時，始能
    令負犯罪責任。最高法院三十一年度上字第二三二四號著有判例。本件公訴意旨
    認被告涉犯上開罪嫌無非係以警製道路交通事故調查報告表一份、相片二十一張
    、相驗筆錄及驗斷書、相驗屍體證明書為其論據。訊據被告固坦承承包上開工程
    及擺放水泥路障之事實，惟堅決否認有何過失犯行，並辯稱伊所承包之上開重劃
    工程，業於八十五年五月二十一日至二十三日間，為臺灣省政府地政處土地重劃
    工程規劃總隊會同台中市政府相關人員複驗合格，同時並移交台中市政府工務局
    管理維護，且水泥路障係因台中市政府人員於驗收完成時說要繼續擺著，以防民
    眾非法亂倒圾垃，在該水泥路障設置警告標誌及夜間警示燈已非伊之義務等語置
    辯。經查：(一)被告所承包之前揭重劃工程，業於八十五年五月二十一日至二十三
    日間由臺灣省政府地政處土地重劃工程規劃總隊會同台中市政府驗收接管完成，
    並自驗收完成時起移交由台中市政府工務局管理維護，及上開水泥路障係因台中
    市政府人員於驗收完成時要求被告繼續擺著，以防民眾非法亂倒圾垃等情，業據
    證人即臺灣省政府地政處土地重劃規劃總隊隊員乙○○、張金鏘、呂永成、李進
    安及台中市政府人員甲○○、丁○○、林秀雄、李建安於偵查中分別證述屬實，
    又證人丁○○復於原審法院審理中證稱：「我提議是否暫放石障，大家沒意見。
    」等語，於本院證稱：「當時是我提議路障是否要移開，大家沒意見，就繼續將
    路障放著，驗收後由台中市政府接管，管理維護單位由市政府工務局養護課負責
    ，包括路面路障也應該負責管理，因為驗收後我們沒有權利要求承包商繼續派人
    管理，而且也沒有要求承包商在路障上設置警示標誌，也沒有人提議，後來管理
    的情形，我們局裡就不清楚了，但是驗收後接管的是由台中市政府就應該負責工
    程的維護管理責任」等語（見本院更(一)卷第二十九頁）；證人乙○○於偵查中結
    證：「因道路尚未公告通行，市府說先擺著，以防不法民眾亂倒垃圾。」（見偵
    卷第五十五頁），復於本院證稱：「台中市政府有人提議路障暫時放著，我當時
    有表示何時路障要移開，他們市○○道路養護課有人說，驗收後這路面不會馬上
    開放通行，等到開放通行，路障他們會處理移開，市政府在驗收後，就已經接管
    這個工程，應該由市政府來管理維護包括沒有移開的路障。施工期間承包商設置
    路障，都有派人來管理路障，也有夜間警告標示，驗收後承包商沒有義務管理路
    障，所以他們有將工程使用的電源全部撤走，包括電線拿走，市政府也未要求承
    包商來管理，全部的工程都由市政府來接管。原來路障設置是廠商同意給市政府
    接管使用，廠商並沒有要求要還，市政府委託我們辦理許多市地工程，最後都是
    移交給驗收的市政府」等語（見本院更(一)卷第二十九頁）；況台中市政府八十五
    年十二月十三日八五府地劃字第一六七三一二號函亦稱上開道路水泥墩設置目的
    係重劃工程完工後，尚未點交土地前為確保施工品質，且防止垃圾、廢棄物等偷
    倒、破壞等情事發生，而予以堆置，及重劃工區已於八十五年五月份驗收完成，
    並移交工務局管理維護等語，有該函附卷可憑，此外，復有台中市政府八十六年
    二月二十五日八六府地劃字第○二二四一二號函、台中市第十一期四張市地重
    劃工程第一工區複驗記錄一份在卷足稽（見偵卷第四十頁）。是被告就上揭工程
    既已依約施工完成，並經台中市政府驗收合格，復移交由台中市政府工務局管理
    維護，況水泥墩之繼續擺置該處乃係出於台中市政府人員之要求，而其續予堆置
    之目的又在重劃工程完工後，尚未點交土地前為確保施工品質，且防止垃圾、廢
    棄物等偷倒、破壞等情事發生，則該水泥墩既已移轉於台中市政府實力支配、管
    理之下，應屬市政府所有，被告於驗收完成移交後，自得撤走工程現場人員及其
    施工之工程器材，而依台中市○○○○○路障所有權移轉於台中市政府，即難認
    被告仍應就該已供台中市政府管理、使用之水泥墩負設置警告標誌及夜間警示燈
    之作為義務。(二)至上揭警製道路交通事故調查報告表一份、相片二十一張、相驗
    筆錄及驗斷書、相驗屍體證明書，僅足證明被害人盧昱宏確於前開時、地因撞擊
    水泥墩致生死亡結果之事實，惟尚難據此即認被告就被害人之死亡結果有何作為
    義務之違反。另查台中市政府八十六年二月十三日八六府地劃字第一八六六五號
    函（八十五年度他字第一六六六號卷第二十八頁）雖謂「本工區未公告使用前，
    其管理維護之責並不在本府，應仍係由工程主辦機關負責」等情，惟其所謂工程
    主辦機關，依該府八十六年二月二十五日八十六府地劃字第○二二四一二號函（
    同上卷第四十一頁）說明，係指臺灣省政府地政處歸劃總隊，而經證人乙○○及
    丁○○均證稱：台中市第十一期四張犁市地重劃工程是台中市府委託由台灣省地
    政處土地重劃規劃總隊。因為台中市沒有工程人員來規劃這個工程，所以就委託
    台灣省地政處土地重劃規劃總隊來規劃、設計、發包、監工、驗收等語（見本院
    卷第二十六頁）；益見此「工程主辦機關」顯非指被告而言，是亦不能憑台中市
    政府之上述函文遽令被告負過失致人於死之罪責。(三)本件工程於八十五年五月二
    十三日已驗收完成，於八十七年二月十三日又進行驗收，係因更換路燈斷路器之
    工程所致，證人張金鏘於本院證稱：「路燈驗收後，要由台電來做接電工作，因
    為我們原來設計的漏電斷路器三Ｐ不符合台電當時規定，要求我們改成四Ｐ斷路
    器，才願意送電，八十六年十月二十九日有召開協商會，會議結果要全部更改為
    四Ｐ斷路器，全部材料由台中市政府供應，由總隊來督促原來承包商來做更換，
    會議承包商也有參加，有會議紀錄可證，後來八十七年二月十三日就更換工程，
    再進行驗收，這部份更換是屬於保固期間的工作，沒有再訂約，也沒有任何工程
    費用，是包括承包契約內」、「（更換工程是否仍要設路障？）後來八十七年二
    月十三日就更換工程，再進行再驗收，這部份更換是屬於保固期間的工作，沒有
    再訂約，也沒有任何工程費用，是包括承包契約內；而更換工程只有就路燈基座
    部分以更換斷路器，只要打開基座部分開關，就可進行工作，不要再設置路障及
    警告標誌，而且基座都是設置在人行道上面，只要拿螺絲起子將斷路器拆下更換
    ，根本不要什麼工程的設置來幫忙操作，也不要開挖路面設置號誌警告來往人車
    」等語（見本院更(一)卷第二十七頁至二十八頁）並有路燈工程再驗收紀錄可稽（
    見原審卷第廿八頁），綜上可知第二次驗收係屬保固期間之物品更換，且亦無庸
    設置路障即可完成，故該工程之實際驗收日仍應為八十五年五月二十三日，並自
    該日驗收完成時起移交由台中市政府工務局管理維護，包括出於台中市政府人員
    之要求而續予堆置之路面路障也應由其負責管理之。此外查無其他積極確切之證
    據，足認被告就被害人之死亡有何過失責任，要屬不能證明被告犯罪，原審諭知
    被告無罪之判決，核無違誤。公訴人上訴意旨仍認被告應負過失致人於死罪責而
    指摘原判決不當，為無理由，應予駁回。另告訴人聲請傳訊證人許自初作證有關
    驗收當時該警告標識是否經市府人員指示可拆除﹖或被告嗣後自行派員拆除﹖驗
    收當時是否均未就安全設施作何闡示﹖水泥墩在工程驗收前，是否未將道路堵死
    等項，因本案事證已臻明確，本院認無傳訊之必要，附予明。
三、據上論斷，應依刑事訴訟法第三百六十八條判決如主文。
本案經檢察官戊○○到庭執行職務。
中      華      民      國     八十九     年     十一     月   二十八   日
                                   臺灣高等法院臺中分院刑事第一庭
                                         審判長法  官  陳  紀  綱
                                               法  官  陳  登  源
                                               法  官  蕭  錦  鍾
右正本證明與原本無異。
公訴人得上訴。
如不服本判決應於收受送達後十日內向本院提出上訴書狀，其未述上訴之理由者並
得於提起上訴後十日內向本院補提理由書（均須按他造當事人之人數附繕本）。
                                               書記官  蘇  昭  文
中      華      民      國     八十九     年     十一     月    三十    日
                                                                        Ｄ


司法院資訊處製作；財團法人民間司法改革基金會備份。
